臺灣彰化地方法院民事判決　九十一年度訴字第二六號
　　原　　　告　甲○○
　　被　　　告　乙○○
右當事人間請求給付借款事件，本院判決如左：
    主      文
被告應給付原告新台幣拾壹萬玖仟陸佰元，及自民國九十一年一月十二日起至清償
日止，按年息百分之五計算之利息。
原告其餘之訴駁回。
訴訟費用由被告負擔二分之一，餘由原告負擔。
本判決原告勝訴部分於原告以新台幣壹拾伍萬玖仟捌佰元供擔保後，得假執行。
原告其餘假執行之聲請駁回。
    事      實
甲、原告方面：
  一、聲明：
  （一）被告應給付原告新台幣（下同）六十四萬元，及自起訴狀繕本送達被告之翌
        日起至清償日止，按年息百分之五計算之利息。
  （二）請准供擔保，宣告假執行。
  二、陳述：
  （一）被告於民國（下同）八十三年間，以購屋缺錢為由，向原告告貸，原告當時
        與友人合夥經營建築業，經濟狀況尚可，原告依其所需，分別於八十三年一
        月十三日、同年二月二十日、十月十八日、十月十九日及十月二十日借予被
        告三十萬元、二十萬元、十萬元、七萬元、及七萬元之金額，又被告於基隆
        保一總隊安樂所服務期間，委託原告以原告「黃甲○○」及原告女婿「林明
        信」名義參加會首張英隆，八十二年四月二十日開會，會金一萬元之互助會
        二會，八十三年二月二十日，被告標取「林明信」名義之該會，標息二千元
        ，得款二十六萬二千元，被告向原告領取上開得標會款，有原告之女兒黃譓
        樺及其友人郭寶惠，於鈞院準備程序期日到庭證述，堪信為真實。此外，被
        告又於九十一年二月六日準備程序時自認：「‧‧‧我每一期會款都有交給
        原告」、「未給付六十四萬元，我認為會單有問題」、「二十萬元本票是我
        簽的，可能是會款」、「‧‧‧標會會款部分，希望理清責任」等語可得佐
        證，足見被告有委託原告參加互助會之事實，則被告自應將八十三年二月二
        十日標取一會將得標會款收取後，其應繳之一活會、一死會之會款交原告轉
        交會款，原告受被告委任參與互助會，自得為被告墊繳上開應繳而未繳之會
        款，堪信屬因委任而支出之必要費用，而得請求償還。計原告自八十三年三
        月二十日得標後，原告墊繳計十九次，每次二萬元（活會雖不必繳交一萬元
        ，但自八十三年墊繳，標息部分析算為利息），共三十八萬元，詎會首竟倒
        會，該互助會既係被告委託原告跟會者，其利益及危險自均由被告負擔。另
        被告良心未泯時，應允補貼原告二萬元利息，故原告向被告請求之互助會墊
        款計四十萬元，合計上開借款及會款共計一百十四萬元。
  （二）近年來，房地產不景氣，原告經濟上已有壓力，多次促請返還，竟置之不理
        。九十年五月中、下旬，原告多次到被告服務之彰化縣警察局田中分局田中
        派出所請求還款，由該分局分局長及督察楊斐雄組長分別居中協調，當面核
        算，被告確認積欠原告上開款項無誤。原告作出讓步，表示可以放棄利息之
        請求，惟應於九十年五月三十日以前湊足五十萬元現款返還，另六十四萬元
        部分，得簽發一個月票期之本票給付，原告並承諾於被告交付前開現金及本
        票時，原告會將全部之匯款單等債權證明文件正本交還，原告於本票票款兌
        領後，借貸部分之債權債務就此一筆勾消。九十年五月三十日，原告依約到
        田中，被告交付現金三十萬元（九十年五月十五日、同年月二十日已各給付
        現金九萬元、十一萬元）及本票二張，原告不虞被告未依約定簽發票期一個
        月，未詳細查看交付本票之到期日，即收受帶回基隆。嗣發覺被告竟未依約
        定，交付之本票票期各為九十年八月三十日、九十年十二月三十日（依約定
        之到期日為九十年六月三十日）。九十年六月二日，原告先將本票影印留存
        為證，攜帶上開本票二紙到田中，詎被告竟基於不法所有之意圖，認原告已
        將匯款單等相關債權憑證正本交付與伊，若將上開二紙本票騙回，原告手邊
        已無對被告主張之任何債權憑證，原告即不能再向伊請求或主張，虛偽應允
        願將本票改按協議之一個月票期，要原告將前開二紙本票交與伊，由伊更改
        補正，原告不虞有詐，不知被告已有將本票騙回之不法所有意圖，以為被告
        確有更改補正本票到期日之意思，即將本票二紙交與，被告取得前開二紙本
        票後，不但不更改票期，亦不將二紙本票返還與原告，即稱：妳去告等云。
        被告以詐術陷原告於錯誤，此得原告交付得據以對伊主張票據債權之本票，
        拒不返還，原告始知受騙。
  （三）被告雖將前開二紙本票騙回，原告已無該二紙本票據以依票據關係請求，原
        債務不因此而消滅，是原告爰依消費借貸及返還委任代墊款項之法律關係請
        求被告給付原告六十四萬元及其利息。
  （四）八十三年間，被告正追求原告女兒黃譓樺，與黃譓華均尊稱原告為媽媽，原
        告認被告年紀輕輕，已當上警官職務，致未反對伊與黃譓樺來往，待之如婿
        ，被告以已與伊前任女友蔡美瑛談好分手費三十萬元，要原告借予伊，原告
        應允之，八十三年一月間，原告要擔任原告座車司機之張耀輝送三十萬元到
        保一總隊安樂派出所交予被告，此情有證人張耀輝於九十一年二月二十七日
        於鈞院準備程序中到庭證述，又有被告將三十萬元中之十三萬元匯到蔡美瑛
        之匯款單可資佐證，是以，被告向原告借款三十萬元，堪信為真實。
  （五）右述合計一百十四萬元之借款，均自八十三年間起借予，原告原擬請被告補
        償利息，九十年五月間，經由被告服務機關彰化縣田中分局長及督察組組長
        楊斐雄協調，要原告放棄利息部分之請求，當面確認積欠上開款額無誤，始
        有九十年五月三十日前湊足五十萬元之現款清償，另六十四萬元一個月內給
        付之約定。試想，在被告服務之機關，原告能對之擾亂嗎？若非有積欠原告
        一百十四萬元，被告豈願簽發本票交付，詎被告騙走原告執有六十四萬元之
        本票，竟以各種理由否認積欠原告，是被告否認顯無理由。
  三、證據：提出匯款單、本票及互助會單共六紙、本票二紙及匯款證明單一紙（以
      上均影本）等件為證，並聲請傳訊證人楊斐雄、張耀輝、黃譓樺、郭寶惠及張
      英隆。
乙、被告方面：
  一、聲明：請求駁回原告之訴及其假執行之聲請。
  二、陳述：
  （一）金額各三十萬、三十四萬元之本票是伊所簽，是因原告到伊住所及工作場所
        擾亂，才簽立系爭本票。而該二紙本票是原告主動拿給伊，並表示要伊在二
        天內將現金六十四萬元交予原告，但伊認為會單有問題，故尚未給付六十四
        萬元。
  （二）承認起訴狀所附證物之三紙匯款單即十萬元、七萬元、七萬元及二十萬元之
        本票債務，此部分伊已清償五十萬元。惟希望釐清三十萬元之借款債務及會
        款部分。
  （三）當初伊有請原告幫忙跟會，伊不清楚以何人名義跟會，只知道自八十二年四
        月份開始跟二會，在八十三年之前有繳二會各六、七期之會款給原告，自八
        十三年三月間調回彰化任職，就未再繳會款予原告，因伊未拿到標得之會錢
        。
  （四）否認向原告借款三十萬元，與前任女友蔡美瑛分手後匯款十三萬元，是以伊
        之薪資給付，因原告找徵信社調查蔡美瑛，擾亂蔡美瑛，伊才付這筆錢。
  三、證據：提出台灣基隆地方法院檢察署檢察官不起訴處分書一紙為證。
    理      由
一、原告主張被告分別於八十三年一月間至八十三年十月間，陸續向其借款三十萬元
    、二十萬元、十萬元、七萬元及七萬元，總計七十四萬元，又被告委託原告代其
    入會共計二會，每會會款一萬元，被告自八十三年三月起即未繳納會錢，原告代
    墊被告之會款總計四十萬元，惟被告業已清償五十萬元，爰依消費借貸及返還委
    任支出之必要費用之法律關係，請求被告給付原告剩餘之六十四萬元及其法定遲
    延利息等語。被告則以：上開二十萬元借款、十萬元、七萬元及七萬元之借款伊
    不爭執，業已清償五十萬元，惟伊並未向原告借款三十萬元，且伊自八十三年三
    月間雖未繳納會錢予原告，但係因互助會之會款伊沒有拿到等語置辯。
二、查被告分別於八十三年二月二十日、十月十八日、同年月十九日、二十日向原告
    借款二十萬元、十萬元、七萬元、七萬元，惟已清償五十萬元之情，業據原告提
    出本票一紙及匯款單三紙為證，並為兩造所不爭執，應堪信為真實。是本件爭點
    厥為：（一）被告是否有於八十三年一月十三日向原告借款三十萬元？（二）被
    告是否於八十二年四月間委託原告代其入會共二會，並自八十三年三月間起，即
    未繳納會錢予原告而由原告代墊會款，又其所代墊之會款為多少？
三、經查：
（一）原告主張被告於八十三年一月三十日向原告借款三十萬元作為被告與前女友蔡
      美瑛分手費用之情，雖據其提出匯款單一紙並聲請傳喚證人張耀輝為證，惟上
      情已為被告所否認，其辯稱：並未向原告借款三十萬元，匯予蔡美瑛之十三萬
      元是自己出資匯給蔡美瑛作為分手費用等語。查，原告所提出之匯款單一紙，
      其上僅記載被告匯予蔡美瑛十三萬元，自難作為原告借予被告三十萬元之借款
      憑證，又證人張耀輝雖證稱：「八十三年一月間原告叫我拿現金三十萬元給被
      告，我當時到保一總隊安樂派出所交給被告，在場只有被告一人，被告當時在
      該處任職。」，惟上開證言已為被告所否認，且上開證人係原告之友，其證言
      之憑信性本有可疑，縱上開證言為真，亦難僅憑證人證稱交付現金三十萬予被
      告即得證明兩造間有消費借貸之合意存在。又原告復提出金額分別為三十萬元
      及三十四萬元之本票影本二紙為證，惟本票為無因證券，不能僅以票據之簽發
      及交付，證明有借貸之事實，而原告迄於本院言詞辯論終結前均未能舉出其餘
      具體事證以證明兩造間確有消費借貸之合意存在，應認原告就本件借款三十萬
      元所負之舉證責任尚有未足，而難認被告所辯尚無足採。
（二）原告主張被告委託其代為參與合會，原告自八十二年四月二十日起，以其名義
      及林明信名義代為參加會首為張英隆之合會二會，起初被告均有按期將會錢繳
      予原告，惟被告自八十三年二月二十日標得一會後即未繳納會錢予原告之事實
      ，業據其提出會單一紙為證，並為被告所不爭執，其稱：伊有請原告幫伊跟會
      ，惟伊不清楚原告向何人跟會，自八十二年六、七月間共繳納七、八個月會錢
      ，之後於八十三年三月間因職務調回彰化故沒有再繳納會錢等語，自堪信為真
      實。被告雖辯稱：伊並未拿到合會金云云，惟查：經本院隔離訊問原告、證人
      即原告之女黃譓樺及證人即黃譓樺之同學郭寶惠，原告陳稱：「被告有跟我一
      起去標會，但好幾次沒標到，我們在交會錢給被告時，我與二位證人均在場，
      當時在客廳算會錢給被告，我叫黃譓樺及郭寶惠幫我算錢，會錢約二十六萬多
      元。」，而證人黃譓華證稱：「我知道原告幫被告標會事情，因為原告拿會錢
      回家後我有看到，當天被告有到我們家裡拿會錢，我幫忙點算共二十六萬多元
      ，在我們住處客廳將錢交給被告。」，證人郭寶惠則證稱：「我在原告、被告
      及黃譓華算會錢時到場，‧‧‧，我知道這是會錢，我有幫忙算，我知道會錢
      是二十幾萬元，算會錢在客廳算的。」，互核原告與二位證人所言均屬相符，
      況證人即會首張英隆所提出之會單亦記載：「林明信、日期八十三年二月二十
      日、標金二千元」，應足認原告代被告參與之合會至少標得一會，且會錢應已
      交付予被告之情，堪已認定。況，原告請求被告返還代墊之會款係依據民法第
      五百四十六條而為請求，縱原告確未將合會款交付被告，惟其與原告之委任費
      用償還請求權非基於雙務契約而生，無互為對待給付關係，無適用同時履行抗
      辯之餘地，是認被告所辯尚無足採。
（三）次查，原告代被告參加之合會二會均採內標制，每期一萬元，於八十三年三月
      二十日起至八十四年九月二十日止，代墊被告之死會會款十九期，共十九萬元
      ，而活會會款自八十三年三月二十日起至八十四年九月二十日止之標金分別為
      二千九百元、四千二百元、三千八百元、三千元、三千六百元、三千元、三千
      三百元、三千元、二千元、二千七百元、四千元、四千元、四千元、二千二百
      元、三千元、三千元、二千七百元、三千元、三千元，是原告代被告繳納之活
      會會錢，因扣除內標標金，應為十二萬九千六百元之情，業據其提出計算表一
      紙為證，並為被告所不爭執，是原告主張其代被告繳納之會款應為三十一萬九
      千六百元，逾此部分之請求，則不應准許。
四、次按給付有確定期限者，債務人自期限屆滿時起，負遲延責任；給付無確定期限
    者，債務人於債權人得請求給付時，經其催告而未為給付，自受催告時起，負遲
    延責任。其經債權人起訴，或依督促程序送達支付命令者，自與催告有同一之效
    力，民法第二百二十九條第一、二項分別定有明文；又遲延之債務，以支付金錢
    為標的者，債權人得請求依法定利率計算之遲延利息。但約定利率較高者，仍從
    其約定利率；而應負利息之債務，其利率未經約定，亦無法律可據者，週年利率
    為百分之五，亦為同法第二百三十三條第一項及第二百零三條所明定。查本件原
    告依委任之法律關係請求被告返還支出之必要費用，並未定有給付之期限，故原
    告請求被告給付三十一萬九千六百元，及自起訴狀繕本送達之翌日即九十一年一
    月十二日起至清償日止，按年息百分之五計算之利息，核無不合，應予准許。至
    逾此部分之請求，則無理由，應予駁回。
五、原告陳明願供擔保，聲請宣告假執行，就其勝訴部分，經核無不合，爰酌定相當
    擔保金額予以准許；至原告敗訴部分，其假執行之聲請，已失所附麗，應予駁回
    。
六、本件判決基礎已臻明確，兩造其餘攻擊防禦方法及舉證，核與本件判決結果不生
    影響，爰不一一論述，附此敘明。
據上論結，原告之訴為一部有理由、一部無理由，依民事訴訟法第七十九條但書、第
三百九十條第二項，判決如主文。
中　　　華　　　民　　　國　　九十一　　年　　　五　　　月　　十七　　日
                                    臺灣彰化地方法院民事第一庭
~B審判長法　　　官　羅培昌
~B　　　法　　　官　陳正禧
~B　　　法　　　官　黃齡玉
右為正本係照原本作成。
如對本判決上訴須於判決送達後廿日內向本院提出上訴狀。
~B　　　法院書記官　張清秀
中　　　華　　　民　　　國　　九十一　　年　　　五　　　月　　 十七 　　日
